---
title: "Pemodelan ARIMA - Data Kurs JISDOR USD/IDR"
author: "Keira"
date: "`r Sys.Date()`"
lang: id
output:
  html_document:
    toc: true
    toc_float:
      collapsed: false
      smooth_scroll: true
    toc_depth: 3
    number_sections: true
    theme: flatly
    highlight: tango
    code_folding: hide
    code_download: true
    self_contained: true
    fig_caption: true
---

<style>
/* Teks dan lebar halaman */
body {
  font-family: "Segoe UI", Arial, sans-serif;
  font-size: 15px;
  line-height: 1.8;
  color: #29465b;
  background: #ffffff;
}
.main-container {
  max-width: 1200px !important;
}
p { margin-bottom: 14px; }

/* Kartu judul */
#header {
  background: linear-gradient(110deg, #355f70 0%, #657087 52%, #c45689 100%);
  padding: 42px 34px 32px;
  margin: 20px 0 34px;
  border-radius: 12px;
  box-shadow: 0 6px 18px rgba(35, 58, 76, 0.14);
}
#header .title {
  color: white;
  font-size: 34px;
  font-weight: 700;
  line-height: 1.25;
  margin: 18px 0 0;
  padding-bottom: 10px;
  border-bottom: 3px solid rgba(255, 255, 255, 0.65);
}
#header .subtitle {
  color: white;
  font-size: 22px;
  font-weight: 600;
  line-height: 1.4;
  margin: 5px 0 12px;
}
#header .author,
#header .date {
  color: white;
  font-size: 14px;
  font-weight: 400;
  margin: 6px 0;
}

/* Judul bagian */
h1, h2, h3, h4 {
  color: #173e59;
  font-weight: 600;
  line-height: 1.35;
}
h1:not(.title) {
  font-size: 32px;
  margin-top: 38px;
  padding-bottom: 9px;
  border-bottom: 3px solid #efa2c2;
}
h2:not(.subtitle) { font-size: 26px; margin-top: 30px; }
h3 { font-size: 21px; margin-top: 24px; }
h4 { font-size: 17px; }

/* Daftar isi */
#TOC {
  font-size: 13px;
  line-height: 1.55;
  border: 1px solid #efb6cf;
  border-radius: 7px;
  background: white;
}
.tocify {
  max-height: 85vh;
  overflow-y: auto;
}
.tocify-item { padding-top: 3px; padding-bottom: 3px; }
.tocify-subheader { background: #fff7fb; }
#TOC .tocify-item.active,
#TOC .tocify-item.active:hover,
#TOC .list-group-item.active {
  color: white;
  background: #bd4c80;
  border-color: #bd4c80;
}
.toc-section-number { margin-right: 0.35em; }

/* Tautan dan kode */
a { color: #a33768; }
a:hover { color: #762449; }
pre {
  background: #f7f9fb;
  border: 1px solid #dce5ec;
  border-radius: 8px;
  padding: 16px;
  font-size: 13px;
  line-height: 1.55;
}
pre code { white-space: pre; }
p code, li code, td code {
  color: #91406a;
  background: #f9edf3;
  border-radius: 4px;
}
.code-folding-btn {
  margin-bottom: 6px;
  border-radius: 4px;
}
#header .btn {
  color: #173e59;
  background: #ffffff;
  border-color: #ffffff;
}

/* Tabel */
table {
  width: 100%;
  font-size: 14px;
  margin: 18px 0 24px;
}
table th {
  background: #f5e5ed;
  color: #173e59;
}
table th, table td {
  padding: 10px 12px !important;
  border-bottom: 1px solid #e6ebef;
}
table tbody tr:nth-child(even) { background: #fafbfd; }
caption, .caption {
  color: #526779;
  font-size: 13px;
}

/* Kotak penjelasan */
blockquote {
  background: #f2f7fa;
  border-left: 5px solid #54889b;
  padding: 16px 20px;
  font-size: 15px;
}
.callout {
  background: #fdf0f6;
  border-left: 5px solid #bd4c80;
  border-radius: 6px;
  padding: 18px 22px;
  margin: 22px 0;
}
.callout strong { color: #92345f; }
.pause {
  background: #fff8e9;
  border-left: 5px solid #d99a28;
  padding: 16px 20px;
  margin: 22px 0;
}
details {
  border: 1px solid #e6c6d6;
  border-radius: 7px;
  padding: 12px 18px;
  margin: 20px 0;
}
summary {
  color: #92345f;
  font-weight: 600;
  cursor: pointer;
}
img { max-width: 100%; height: auto; }

/* Tampilan layar kecil */
@media (max-width: 767px) {
  #header { padding: 26px 20px; }
  #header .title { font-size: 28px; }
  #header .subtitle { font-size: 19px; }
  h1:not(.title) { font-size: 27px; }
  .tocify { max-height: 300px; }
}

/* Tampilan cetak */
@media print {
  #TOC, .code-folding-btn, .code-tools { display: none; }
  #header {
    background: white !important;
    box-shadow: none;
    border: 1px solid #cccccc;
  }
  #header .title, #header .subtitle,
  #header .author, #header .date { color: #173e59; }
  .main-container { max-width: 100% !important; }
  pre { white-space: pre-wrap; }
}
</style>

```{r setup, include=FALSE}
knitr::opts_chunk$set(
  echo = TRUE, message = FALSE, warning = TRUE, error = FALSE,
  fig.width = 8.5, fig.height = 5.4, dpi = 140,
  fig.align = "center", out.width = "100%", collapse = TRUE,
  comment = "#>"
)
options(width = 90)
```

# Packages

```{r}
library(ggplot2)
library(tseries)
library(MASS)
library(forecast)
library(TSA)
library(TTR)
library(lmtest)
library(rio)
```

# Impor Data

Data: kurs JISDOR (USD/IDR) harian yang sudah dilengkapi (*forward fill*) menjadi deret kalender penuh, 26 Agustus 2024 -- 24 Agustus 2026 (729 observasi).

```{r}
data_kurs <- import("Kurs_JISDOR_Lengkap_ForwardFill.xlsx", sheet = "Kurs JISDOR Lengkap")
names(data_kurs)[names(data_kurs) == "Kurs (IDR)"] <- "Kurs"
data_kurs$Periode <- 1:nrow(data_kurs)
head(data_kurs)
```

Data dibagi menjadi data latih dan data uji dengan proporsi 80:20.

```{r}
n <- nrow(data_kurs)
n_train <- floor(0.8 * n)
n_test  <- n - n_train

training <- data_kurs[1:n_train, ]
testing  <- data_kurs[(n_train+1):n, ]

train.ts <- ts(training$Kurs)
test.ts  <- ts(testing$Kurs)
datakurs.ts <- ts(data_kurs$Kurs)

c(n = n, n_train = n_train, n_test = n_test)
```

> **Interpretasi:** Dari 729 observasi, 583 data pertama menjadi data latih dan 146 data terakhir menjadi data uji.

# Eksplorasi Data

## Plot Data Penuh

```{r}
plot.ts(datakurs.ts, lty = 1, xlab = "Waktu", ylab = "Kurs (IDR)", main = "Plot Data Kurs")
```

## Plot Data Latih

```{r}
plot.ts(train.ts, lty = 1, xlab = "Waktu", ylab = "Kurs (IDR)", main = "Plot Kurs Train")
```

## Plot Data Uji

```{r}
plot.ts(test.ts, lty = 1, xlab = "Waktu", ylab = "Kurs (IDR)", main = "Plot Kurs Test")
```

> **Interpretasi:** Kurs USD/IDR bergerak pada rentang sekitar Rp15.092 -- Rp16.999 dengan pola naik-turun yang tidak berputar di sekitar satu nilai tengah tetap (ciri *random walk* pada data finansial). Data uji berada di level yang lebih tinggi (mulai Rp17.002) daripada akhir data latih (Rp16.999) dan terus naik hingga sekitar Rp18.171. Secara visual data **belum stasioner dalam rataan**; hal ini dikonfirmasi lewat ACF dan uji ADF berikut.

# Uji Stasioneritas Data

## Plot ACF

```{r}
acf(train.ts)
```

> **Interpretasi:** ACF sangat tinggi (0,989 di lag 1) dan meluruh sangat lambat (*tails off*), semua lag awal jauh di luar batas signifikansi. Ini indikasi kuat data **tidak stasioner dalam rataan**.

## Uji ADF

```{r}
tseries::adf.test(train.ts)
```

$H_0$: data tidak stasioner dalam rataan; $H_1$: data stasioner dalam rataan.

> **Interpretasi:** Statistik Dickey-Fuller = -2,318 dengan *p-value* = 0,4438 (> 0,05), sehingga **gagal tolak $H_0$**: data tidak stasioner dalam rataan. Konsisten dengan plot deret waktu dan ACF.

## Plot Box-Cox

```{r}
index <- seq(1:length(train.ts))

# Box-Cox
bc <- boxcox(train.ts ~ index, lambda = seq(-2, 3, by = 0.1))
```

```{r}
# Nilai lambda optimum
lambda_opt <- bc$x[which.max(bc$y)]
lambda_opt
```

```{r}
# Selang kepercayaan 95% untuk lambda
ci_lambda <- bc$x[bc$y > max(bc$y) - 0.5 * qchisq(0.95, df = 1)]

# Batas bawah dan batas atas
ci_lower <- min(ci_lambda)
ci_upper <- max(ci_lambda)

c(Batas_Bawah = ci_lower, Batas_Atas = ci_upper)
```

> **Interpretasi:** Lambda optimum = 3 dengan selang kepercayaan 95% [2,9 ; 3]. Selang tidak memuat 1, sehingga data level **tidak stasioner dalam ragam**. Namun lambda berada tepat di batas atas rentang pencarian; ini lazim pada data yang masih bertren kuat, karena Box-Cox kurang tepat dipakai pada data yang belum stasioner dalam rataan. Karena itu penanganan rataan (differencing) dilakukan lebih dulu, lalu ragam dicek ulang.

# Penanganan Ketidakstasioneran Data

## Differencing Pertama

```{r}
train.diff <- diff(train.ts, differences = 1)

plot.ts(train.diff, lty = 1, xlab = "Waktu", ylab = "Data Difference 1 Kurs",
        main = "Plot Difference Kurs")
```

> **Interpretasi:** Setelah differencing satu kali, data berfluktuasi di sekitar satu nilai tengah (rata-rata sekitar 2,8 rupiah per hari) tanpa tren, sehingga indikasi awal data sudah stasioner dalam rataan.

## Plot ACF Setelah Differencing

```{r}
acf(train.diff)
```

> **Interpretasi:** ACF hampir seluruhnya berada dalam batas signifikansi. Hanya lag 13 yang sedikit keluar batas, yang wajar sebagai kebetulan statistik dari banyak lag yang diuji. Ketidakstasioneran rataan sudah teratasi.

## Uji ADF Setelah Differencing

```{r}
tseries::adf.test(train.diff)
```

> **Interpretasi:** *p-value* = 0,01 (< 0,05), sehingga **tolak $H_0$**: data hasil differencing stasioner dalam rataan. Sejalan dengan plot dan ACF.

## Cek Ulang Ragam Setelah Differencing

Data hasil differencing memuat nilai negatif dan nol, padahal `boxcox()` hanya menerima data positif. Sesuai panduan, data digeser dengan konstanta agar nilai minimumnya menjadi 1.

```{r}
# 1. Sesuaikan panjang index karena differencing menghilangkan 1 observasi awal
index_diff <- seq(1:length(train.diff))

# 2. Cek nilai negatif/nol; jika ada, tambahkan konstanta agar minimum > 0
min_val <- min(train.diff)

if (min_val <= 0) {
  c <- abs(min_val) + 1
  train.diff_shifted <- train.diff + c
} else {
  train.diff_shifted <- train.diff
}

# 3. Plot Box-Cox pada data yang sudah di-shift
bc_diff <- boxcox(train.diff_shifted ~ index_diff, lambda = seq(-2, 3, by = 0.1))
```

```{r}
# 4. Nilai lambda optimum
lambda_opt_diff <- bc_diff$x[which.max(bc_diff$y)]
print(paste("Lambda optimum setelah diff:", lambda_opt_diff))
```

```{r}
# 5. Selang kepercayaan 95% untuk lambda
ci_lambda_diff <- bc_diff$x[bc_diff$y > max(bc_diff$y) - 0.5 * qchisq(0.95, df = 1)]

ci_lower_diff <- min(ci_lambda_diff)
ci_upper_diff <- max(ci_lambda_diff)

c(Batas_Bawah = ci_lower_diff, Batas_Atas = ci_upper_diff)
```

> **Interpretasi:** Selang **memuat 1**, sehingga ragam data hasil differencing sudah stasioner dan **tidak perlu transformasi Box-Cox tambahan**.

# Identifikasi Model

## Plot ACF dan PACF

```{r}
acf(train.diff)
```

> **Interpretasi ACF:** Tidak ada lag awal yang konsisten signifikan (*cuts off* sejak lag 1), menunjukkan komponen MA berorde rendah (0 atau 1).

```{r}
pacf(train.diff)
```

> **Interpretasi PACF:** Juga *cuts off* sejak awal; lag 3 dan lag 4 hanya sedikit melewati batas, sehingga komponen AR berorde rendah (0 atau 1).

## Plot EACF

```{r}
eacf(train.diff)
```

> **Interpretasi:** Karena ACF dan PACF sama-sama *cuts off* cepat, diajukan model tentatif orde rendah: **ARIMA(0,1,1)**, **ARIMA(1,1,0)**, **ARIMA(1,1,1)**, dan **ARIMA(2,1,2)**.

# Pendugaan Parameter Model Tentatif

Sesuai panduan, model dibangun pada data hasil differencing (`train.diff`) dengan orde d = 0, yang setara dengan ARIMA(p,1,q) pada data asli (dengan tambahan konstanta/*intercept* sebagai rata-rata selisih).

## ARIMA(0,1,1)

```{r}
model1.da <- Arima(train.diff, order = c(0,0,1), method = "ML")
summary(model1.da)
```

```{r}
lmtest::coeftest(model1.da)
```

> **Interpretasi:** AIC ≈ 6060,4; ma1 ≈ 0,077 dengan *p-value* ≈ 0,088 (> 0,05) sehingga **tidak signifikan**.

## ARIMA(1,1,0)

```{r}
model2.da <- Arima(train.diff, order = c(1,0,0), method = "ML")
summary(model2.da)
```

```{r}
lmtest::coeftest(model2.da)
```

> **Interpretasi:** AIC ≈ 6060,8; ar1 ≈ 0,067 dengan *p-value* ≈ 0,108 **tidak signifikan**.

## ARIMA(1,1,1)

```{r}
model3.da <- Arima(train.diff, order = c(1,0,1), method = "ML")
summary(model3.da)
```

```{r}
lmtest::coeftest(model3.da)
```

> **Interpretasi:** AIC ≈ 6054,8 (terkecil). ar1 ≈ -0,683 dan ma1 ≈ 0,783, keduanya **signifikan** (*p-value* < 0,001). Intercept (≈ 2,79) tidak signifikan (*p-value* ≈ 0,145), artinya rata-rata perubahan harian tidak berbeda nyata dari nol, tetapi tetap dipertahankan di model.

## ARIMA(2,1,2)

```{r}
model4.da <- Arima(train.diff, order = c(2,0,2), method = "ML")
summary(model4.da)
```

```{r}
lmtest::coeftest(model4.da)
```

> **Interpretasi:** AIC ≈ 6055,5. Model ini terlalu kompleks (*overparameterized*) dengan pasangan AR-MA yang hampir saling meniadakan; `coeftest` kemungkinan menghasilkan `NaN` (matriks informasi hampir singular), sehingga signifikansi parameter tidak dapat dipastikan. Model tidak dipilih.

# Ringkasan AIC

```{r}
model_tentatif <- data.frame(
  Model = c("ARIMA(0,1,1)", "ARIMA(1,1,0)", "ARIMA(1,1,1)", "ARIMA(2,1,2)"),
  AIC = c(AIC(model1.da), AIC(model2.da), AIC(model3.da), AIC(model4.da)),
  BIC = c(BIC(model1.da), BIC(model2.da), BIC(model3.da), BIC(model4.da))
)
model_tentatif[order(model_tentatif$AIC), ]
```

> **Interpretasi:** ARIMA(1,1,1) memiliki AIC terkecil (≈ 6054,8) dan merupakan satu-satunya model dengan parameter AR/MA yang seluruhnya signifikan, sehingga dipilih sebagai **model terbaik**. ARIMA(1,1,1) juga memiliki BIC terkecil (≈ 6072,3 dibanding ≈ 6073,5 untuk ARIMA(0,1,1)), meskipun selisihnya tipis.

# Analisis Sisaan

Sisaan model terbaik ARIMA(1,1,1) diperiksa asumsinya.

## Eksplorasi Sisaan

```{r}
sisaan.da <- model3.da$residuals

par(mfrow = c(2,2), mar = c(4,4,2,1), oma = c(0,0,2,0))

# Q-Q Plot
qqnorm(sisaan.da, main = "Normal Q-Q Plot")
qqline(sisaan.da, col = "blue", lwd = 2)

# Plot Sisaan vs Waktu
plot(sisaan.da, type = "p", main = "Plot Sisaan vs Waktu", xlab = "Waktu", ylab = "Sisaan")

# ACF
acf(sisaan.da, main = "ACF Sisaan")

# PACF
pacf(sisaan.da, main = "PACF Sisaan")
par(mfrow = c(1,1))
```

> **Interpretasi:** Titik Q-Q mengikuti garis di bagian tengah tetapi menyimpang di kedua ujung (ekor tebal, kurtosis berlebih), ciri umum data finansial. Plot sisaan vs waktu tersebar acak di sekitar nol, dan ACF/PACF sisaan tidak menunjukkan lonjakan berarti, sehingga sisaan secara visual saling bebas.

## Uji Formal

```{r}
# 1) Sisaan menyebar normal
ks.test(sisaan.da, "pnorm", mean(sisaan.da), sd(sisaan.da))
```

$H_0$: sisaan menyebar normal.

> **Interpretasi:** *p-value* ≈ 1e-09 (< 0,05) → **tolak $H_0$**, sisaan tidak menyebar normal (ekor tebal/leptokurtik).

```{r}
# 2) Sisaan saling bebas / tidak ada autokorelasi
Box.test(sisaan.da, type = "Ljung")
```

$H_0$: sisaan saling bebas.

> **Interpretasi:** *p-value* ≈ 0,683 (> 0,05) → **gagal tolak $H_0$**, sisaan saling bebas. Asumsi **terpenuhi**.

```{r}
# 3) Sisaan homogen
Box.test((sisaan.da)^2, type = "Ljung")
```

$H_0$: ragam sisaan homogen.

> **Interpretasi:** *p-value* ≈ 0,387 (> 0,05) → **gagal tolak $H_0$**, ragam sisaan homogen (tidak ada efek ARCH pada lag ini). Asumsi **terpenuhi**.

```{r}
# 4) Nilai tengah sisaan sama dengan nol
t.test(sisaan.da, mu = 0, conf.level = 0.95)
```

$H_0$: nilai tengah sisaan = 0.

> **Interpretasi:** *p-value* ≈ 0,998 (> 0,05) → **gagal tolak $H_0$**, nilai tengah sisaan sama dengan nol. Asumsi **terpenuhi**.
>
> **Kesimpulan sisaan:** 3 dari 4 asumsi terpenuhi (kebebasan, kehomogenan ragam, nilai tengah nol); hanya normalitas yang tidak terpenuhi. Ini keterbatasan yang wajar pada data kurs harian, dan terutama memengaruhi selang kepercayaan ramalan, bukan ramalan titik.

# Overfitting

Orde AR dan MA model terbaik ARIMA(1,1,1) dinaikkan satu tingkat.

## ARIMA(2,1,1)

```{r}
model1a.da <- Arima(train.diff, order = c(2,0,1), method = "ML")
summary(model1a.da)
```

```{r}
lmtest::coeftest(model1a.da)
```

## ARIMA(1,1,2)

```{r}
model1b.da <- Arima(train.diff, order = c(1,0,2), method = "ML")
summary(model1b.da)
```

```{r}
lmtest::coeftest(model1b.da)
```

```{r}
overfitting <- data.frame(
  Model = c("ARIMA(1,1,1)", "ARIMA(2,1,1)", "ARIMA(1,1,2)"),
  AIC   = c(AIC(model3.da), AIC(model1a.da), AIC(model1b.da)),
  BIC   = c(BIC(model3.da), BIC(model1a.da), BIC(model1b.da))
)
overfitting
```

> **Interpretasi:** Pada ARIMA(2,1,1) parameter tambahan ar2 tidak signifikan dan AIC lebih besar. Pada ARIMA(1,1,2) parameter ma2 tidak signifikan dan AIC juga lebih besar. Karena tidak ada perbaikan, **ARIMA(1,1,1) tetap dipertahankan** sebagai model terbaik.

# Model Terbaik: ARIMA(1,1,1)

```{r}
model_terbaik <- model3.da
summary(model_terbaik)
lmtest::coeftest(model_terbaik)
```

> **Interpretasi:** Model: $\hat{Z}_t = 2{,}77 - 0{,}68\,Z_{t-1} + \varepsilon_t + 0{,}782\,\varepsilon_{t-1}$, dengan $Z_t = Y_t - Y_{t-1}$ (selisih kurs harian) dan $\sigma^2 \approx 1913.86$.

# Peramalan

```{r}
ramalan.da <- forecast::forecast(model_terbaik, h = length(test.ts))
```

```{r}
data.ramalan.da <- ramalan.da$mean
plot(ramalan.da)
```

> **Interpretasi:** Ramalan pada skala selisih dengan cepat menuju rata-rata dan selang kepercayaannya melebar, karena model ARMA(1,1) yang stasioner tidak memuat struktur jangka panjang.

```{r}
# Inverse differencing
pt_akhir_train <- tail(train.ts, 1)

forecast <- diffinv(data.ramalan.da, differences = 1, xi = pt_akhir_train)
hasil <- forecast[-1]   # buang titik awal (nilai terakhir data latih)

# Bandingkan aktual vs forecast
perbandingan.da <- cbind(
  Aktual   = test.ts,
  Forecast = hasil
)

print(head(perbandingan.da, 10))
```

> **Interpretasi:** Setelah *inverse differencing*, ramalan hari pertama ≈ 17004 dan naik perlahan sekitar hampir 2-4 rupiah per hari, sementara data aktual pada periode awal uji berada di sekitar 17.002-17.015. Pada rentang waktu awal ramalan sangat dekat dengan aktual.

```{r}
# Hitung akurasi
akurasi_test <- accuracy(hasil, test.ts)
akurasi_test
```

> **Interpretasi:** Pada 146 hari data uji diperoleh RMSE ≈ 556,6; MAE ≈ 496,9; dan MAPE ≈ 2,78%. MAPE < 3% menunjukkan ketepatan yang cukup baik untuk periode peramalan selama 146 hari, dan galat membesar seiring bertambahnya rentang waktu.

```{r}
# Pembanding: ramalan naif (kurs = nilai terakhir data latih)
naif <- rep(as.numeric(pt_akhir_train), length(test.ts))
accuracy(naif, test.ts)
```

> **Interpretasi:** Ramalan naif (*random walk* tanpa intercept) menghasilkan RMSE ≈ 776,4 dan MAPE ≈ 3,92%. ARIMA(1,1,1) dengan *intercept* lebih baik (RMSE 553,6; MAPE 2,77%), sehingga model layak dipakai. Keunggulannya terutama datang dari intercept positif, bukan dari struktur AR-MA (yang hanya memengaruhi beberapa hari pertama).

```{r}
# Plot data aktual vs forecast
ts.plot(datakurs.ts, col = "black", lty = 1, xlab = "Waktu", ylab = "Kurs (IDR)",
        main = "Aktual vs Forecast Kurs USD/IDR")
lines((n_train+1):(n_train+length(hasil)), hasil, col = "blue", lty = 2, lwd = 2)
legend("topleft", legend = c("Data Aktual", "Forecast"),
       col = c("black", "blue"), lty = c(1,2), lwd = c(1,2), bty = "n")
```

> **Interpretasi:** Garis ramalan (biru putus-putus) naik landai dan berada di bawah data aktual pada sebagian besar periode uji, yang terlihat sebagai jarak yang melebar ke akhir periode.

# Kesimpulan

Kurs USD/IDR tidak stasioner dalam rataan dan menjadi stasioner setelah differencing satu kali (ragam juga stasioner menurut Box-Cox pada data selisih). Model terbaik adalah **ARIMA(1,1,1)** (AIC ≈ 6054,8) dengan seluruh parameter AR dan MA signifikan. Sisaan memenuhi asumsi kebebasan, kehomogenan ragam, dan nilai tengah nol; hanya normalitas yang dilanggar. Pada data uji, model menghasilkan MAPE ≈ 2,77%, lebih baik daripada ramalan naif (3,92%), tetapi ketepatan menurun untuk jangka panjang, sehingga model lebih andal untuk peramalan jangka pendek.

