---
title: "Pertemuan 3 - Regresi dengan Peubah Lag"
author: "Keira Gisella"
output:
  html_document:
    theme: yeti
    toc: true
    toc_float: true
  word_document: default
  pdf_document: default
---

```{=html}
<style>
h1, h2, h3, h4, h5, h6 {
  font-weight: bold !important;
}
</style>
```

## 1. Persiapan Data

### *Packages*

```{r}
library(dLagM)
library(dynlm)
library(MLmetrics)
library(lmtest)
library(car)
```

### Impor & Pembagian Data

```{r}
# Impor Data
data <- Import("NewDelhi_Air_quality.csv")
View(data)

n <- nrow(data)
n_train <- floor(0.8 * n)

train <- data[1:n_train, ]
test  <- data[(n_train + 1):n, ]

train.ts <- ts(train)
test.ts  <- ts(test)
data.ts  <- ts(data)
```

## ARDL
### Pemodelan
```{r}
model.ardl <- ardlDlm(formula = AQI ~ so2, data = train, p = 1, q = 1)
summary(model.ardl)
```
**Model yang dihasilkan:**
$$AQI_t=5.3588-27.3466SO2_t+23.5675SO2_{t-1}+0.8487AQI_{t-1}$$
Dengan $R^2=0.8585$ artinya model ini mampu menjelaskan sekitar $85,85\%$ variasi AQI. Nilai $R^2$nya termasuk sangat baik.

### *Lag* Optimum ARDL
```{r}
model.ardl.opt <- ardlBoundOrders(data = data.frame(data), ic = "AIC", formula = AQI ~ so2)

# Menarik kombinasi lag dengan AIC terkecil
min_p <- c()
for(i in 1:6){
  min_p[i] <- min(model.ardl.opt$Stat.table[[i]])
}
q_opt <- which(min_p == min(min_p, na.rm = TRUE))
p_opt <- which(model.ardl.opt$Stat.table[[q_opt]] == min(model.ardl.opt$Stat.table[[q_opt]], na.rm = TRUE))

data.frame("Lag_Y_opt(q)" = q_opt, "Lag_X_opt(p)" = p_opt, "AIC" = model.ardl.opt$min.Stat)
```
Berdasarkan tabel AIC, kombinasi lag optimum yang terpilih adalah *q(lag AQI)=6* dan *p(lag so2)=14*, dengan *AIC=107.6614*

### Model ARDL Optimum
```{r}
model.ardl.best <- ardlDlm(
  formula = AQI ~ so2,
  data = train,
  p = p_opt,
  q = q_opt
)

summary(model.ardl.best)
```
Model yang dihasilkan memiliki nilai $R^2=0.9637$ yang tergolong sangat tinggi.

### Forecast
```{r}
fore.ardl <- forecast(
  model = model.ardl.best,
  x = test$so2,
  h = nrow(test)
)
```

### MAPE
```{r}
mape.ardl <- MAPE(
  fore.ardl$forecasts,
  test$AQI
)

cat("MAPE Model ARDL:", mape.ardl, "\n")
```
Berdasarkan kriteria umum $(MAPE=9.84\%< 10\%)$, akurasi peramalan model ini tergolong sangat baik.

### Deviance
```{r}
actual <- test$AQI
pred <- fore.ardl$forecasts

deviance.ardl <- sum((actual - pred)^2)

cat("Deviance Model ARDL:", deviance.ardl, "\n")
```
### Pendekatan dengan *dynlm* dan Uji Asumsi
Keunggulannya adalah kemudahan dalam memanggil fungsi uji asumsi sisaan (karena format outputnya setara dengan regresi linier standar lm).

Gunakan fungsi L() untuk memanggil nilai masa lalu (lag).

```{r}
cons_lm1 <- dynlm(AQI ~ so2 + L(so2), data=train.ts)
summary(cons_lm1)
```
### Uji Asumsi Model

### 1. Uji Autokorelasi (Durbin-Watson)
$$H_0:\text{Tidak ada autokorelasi}$$
$$H_1:\text{Ada autokorelasi}$$
```{r}
dwtest(cons_lm1)
```
Terlihat nilai $p_{value}=2.2\times10^{-16}$ dengan $\alpha=0.05$, ini berarti tolak $H_0$, artinya terdapat autokorelasi. 

### 2. Uji Heteroskedastisitas (Breusch-Pagan)
$$H_0:\text{Ragam sisaan homogen}$$
$$H_1:\text{Ragam sisaan tidak homogen}$$

```{r}
bptest(cons_lm1)
```
Terlihat nilai $p_{value}=0.1512$ dengan $\alpha=0.05$, ini berarti gagal tolak $H_0$, artinya ragam sisaan homogen. 

### 3. Uji Normalitas (Shapiro-Wilk)
$$H_0:\text{Sisaan berdistribusi normal}$$
$$H_1:\text{Sisaan tidak berdistribusi normal}$$
```{r}
shapiro.test(residuals(cons_lm1))
```

Terlihat nilai $p_{value}=0.09763$ dengan $\alpha=0.05$, ini berarti gagal tolak $H_0$, artinya sisaan berdistribusi normal. 

### Visualisasi
```{r}
plot(test$AQI,
     type="b",
     col="black",
     lwd=2,
     ylab="AQI",
     xlab="Periode",
     main="Perbandingan Model Peramalan")

lines(fore.ardl$forecasts,
      col="red",
      type="b",
      pch=18)

legend("topleft",
       legend=c("Aktual","ARDL"),
       col=c("black","red"),
       lty=1,
       pch=c(1,18))
```
Grafik menunjukkan pola aktual dan ARDL sama-sama turun dulu (periode 1–6) lalu naik (periode 6–15), sehingga model cukup menangkap tren umum. Namun ARDL underestimate di titik terendah (aktual ~19 vs ARDL ~21,4) dan gagal mengikuti lonjakan tajam di akhir periode (aktual naik ke 28, ARDL malah melandai di ~25), menunjukkan model kurang responsif terhadap perubahan ekstrem, sejalan dengan indikasi overfitting.