---
title: "Pertemuan 4 - Pembangkitan ARMA"
author: "Keira Gisella"
output:
  html_document: 
    theme: lumen
    toc: true
    toc_depth: 2
    toc_float: true
    code_folding: hide
  pdf_document: default
  word_document: default
---

# Library
```{r}
library(TSA)
```
# PROSES MA(2): theta1 = 0.4, theta2 = 0.6, n = 300

```{r}
set.seed(1234)
n <- 300
wn <- rnorm(n)

theta1 <- 0.4
theta2 <- 0.6
```

## Pembangkitan manual
```{r}
ma2 <- wn[1:2]
for(i in 3:n){
  ma2[i] <- wn[i] + theta1*wn[i-1] + theta2*wn[i-2]
}
ma2
```

## Pembangkitan dengan arima.sim
```{r}
set.seed(1234)
ma2.sim <- arima.sim(list(order=c(0,0,2), ma=c(theta1,theta2)), n=n)
ma2.sim
```

## Plot time series
```{r}
par(mfrow = c(1, 2))
ts.plot(ma2, main = "MA(2) Manual")
ts.plot(ma2.sim, main = "MA(2) arima.sim")
par(mfrow = c(1, 1))
```
**Interpretasi: ** Berdasarkan plot time series, terlihat bahwa data MA(2) hasil pembangkitan manual maupun `arima.sim` berfluktuasi di sekitar rataan konstan (mendekati 0) tanpa tren, sehingga data tersebut stasioner dalam rataan. Pola kedua plot juga identik karena menggunakan seed dan koefisien yang sama.

## Plot ACF
```{r}
par(mfrow = c(1, 2))
acf(ma2, main = "ACF Manual")
acf(ma2.sim, main = "ACF arima.sim")
par(mfrow = c(1, 1))
```
**Interpretasi: **Berdasarkan plot ACF tersebut, terlihat bahwa ACF signifikan pada lag 1 dan 2, kemudian *cuts off* (berada dalam batas signifikansi) setelah lag 2. Pola ini sesuai dengan teori bahwa proses MA(2) memiliki ACF yang terputus setelah lag ke-q (q=2).

## Plot PACF
```{r}
par(mfrow = c(1, 2))
pacf(ma2, main = "PACF Manual")
pacf(ma2.sim, main = "PACF arima.sim")
par(mfrow = c(1, 1))
```
**Interpretasi: **Berdasarkan plot PACF tersebut, terlihat bahwa PACF cenderung *tails off* (meluruh secara bergelombang) dan tidak terputus tegas di lag tertentu, sebagaimana ciri khas proses MA.

## Plot EACF
```{r}
TSA::eacf(ma2)
TSA::eacf(ma2.sim)
```
**Interpretasi: **Berdasarkan pola segitiga nol pada plot EACF, segitiga nol mulai terbentuk pada ordo AR(0) dan MA(2), yang sesuai dengan model MA(2) yang dibangkitkan.

## Scatterplot Yt vs Yt-1
```{r}
yt   <- ma2[-1]
yt_1 <- ma2[-n]
plot(y = yt, x = yt_1, main = "Yt vs Yt-1 (MA2)")
cor(yt, yt_1)
```
**Interpretasi: **Berdasarkan scatterplot tersebut, terlihat bahwa terdapat hubungan positif antara $Y_t$ dengan $Y_{t-1}$ $(cor = 0.5275)$. Nilai ini cukup mendekati autokorelasi teoritis $\rho_1 = 0.4210$.

## Scatterplot Yt vs Yt-2
```{r}
yt2  <- ma2[-c(1,2)]
yt_2 <- ma2[-c(n-1, n)]
plot(y = yt2, x = yt_2, main = "Yt vs Yt-2 (MA2)")
cor(yt2, yt_2)
```
**Interpretasi: **Berdasarkan scatterplot tersebut, masih terlihat hubungan positif antara $Y_t$ dengan $Y_{t-2}$ meski lebih menyebar $(cor = 0.4339)$, mendekati nilai teoritis $\rho_2 = 0.3947.$

## Scatterplot Yt vs Yt-3
```{r}
yt3  <- ma2[-c(1,2,3)]
yt_3 <- ma2[-c(n-2, n-1, n)]
plot(y = yt3, x = yt_3, main = "Yt vs Yt-3 (MA2)")
cor(yt3, yt_3)
```
**Interpretasi: **Berdasarkan scatterplot tersebut, terlihat bahwa cenderung tidak ada hubungan antara $Y_t$ dengan $Y_{t-3}$ $(cor = 0.0856)$, mendekati nilai teoritis $\rho_3 = 0$. Hasil ini sesuai teori bahwa ACF proses MA(2) terputus (menjadi nol) setelah lag ke-2.

## Autokorelasi teoritis
```{r}
ARMAacf(ma = c(theta1, theta2), lag.max = 3)
```
# PROSES AR(2): phi1 = 0.5, phi2 = 0.2, n = 300
```{r}
set.seed(1234)
n <- 300
wn <- rnorm(n)

phi1 <- 0.5
phi2 <- 0.2
```

## Pembangkitan manual
```{r}
ar2 <- wn[1:2]
for(i in 3:n){
  ar2[i] <- phi1*ar2[i-1] + phi2*ar2[i-2] + wn[i]
}
ar2
```
## Pembangkitan dengan arima.sim
```{r}
set.seed(1234)
ar2.sim <- arima.sim(list(order=c(2,0,0), ar=c(phi1,phi2)), n=n)
ar2.sim
```
## Plot time series
```{r}
par(mfrow = c(1, 2))
ts.plot(ar2, main = "AR(2) Manual")
ts.plot(ar2.sim, main = "AR(2) arima.sim")
par(mfrow = c(1, 1))
```
**Interpretasi: **Berdasarkan plot time series, terlihat bahwa data AR(2) hasil pembangkitan manual maupun `arima.sim` berfluktuasi di sekitar rataan konstan tanpa tren naik/turun, sehingga data tersebut stasioner dalam rataan.

## Plot ACF
```{r}
par(mfrow = c(1, 2))
acf(ar2, main = "ACF Manual")
acf(ar2.sim, main = "ACF arima.sim")
par(mfrow = c(1, 1))
```
**Interpretasi: **Berdasarkan plot ACF tersebut, terlihat bahwa ACF meluruh *(tails off)* secara eksponensial dan tidak terputus tegas pada lag tertentu, sebagaimana ciri khas proses AR.

## Plot PACF
```{r}
par(mfrow = c(1, 2))
pacf(ar2, main = "PACF Manual")
pacf(ar2.sim, main = "PACF arima.sim")
par(mfrow = c(1, 1))
```
**Interpretasi: **Berdasarkan plot PACF tersebut, terlihat bahwa PACF signifikan pada lag 1 kemudian *cuts off* (berada dalam batas signifikansi) setelah lag 2, sesuai dengan teori bahwa PACF proses AR(p) terputus setelah lag ke-p (p=2).

## Plot EACF
```{r}
TSA::eacf(ar2)
TSA::eacf(ar2.sim)
```
**Interpretasi: **Berdasarkan pola segitiga nol pada plot EACF, segitiga nol mulai terbentuk pada ordo AR(2) dan MA(0), yang sesuai dengan model AR(2) yang dibangkitkan.

## Scatterplot Yt vs Yt-1
```{r}
yt   <- ar2[-1]
yt_1 <- ar2[-n]
plot(y = yt, x = yt_1, main = "Yt vs Yt-1 (AR2)")
cor(yt, yt_1)
```
**Interpretasi: **Berdasarkan scatterplot tersebut, terlihat bahwa terdapat hubungan positif yang cukup kuat antara $Y_t$ dengan $Y_{t-1}$ $(cor = 0.7166)$, mendekati autokorelasi teoritis $\rho_1 = 0.6250.$

## Scatterplot Yt vs Yt-2
```{r}
yt2  <- ar2[-c(1,2)]
yt_2 <- ar2[-c(n-1, n)]
plot(y = yt2, x = yt_2, main = "Yt vs Yt-2 (AR2)")
cor(yt2, yt_2)
```
**Interpretasi: **Berdasarkan scatterplot tersebut, masih terlihat hubungan positif antara $Y_t$ dengan $Y_{t-2}$ $(cor = 0.5856)$, mendekati nilai teoritis $\rho_2 = 0.5125$.

## Scatterplot Yt vs Yt-3
```{r}
yt3  <- ar2[-c(1,2,3)]
yt_3 <- ar2[-c(n-2, n-1, n)]
plot(y = yt3, x = yt_3, main = "Yt vs Yt-3 (AR2)")
cor(yt3, yt_3)
```
**Interpretasi: **Berdasarkan scatterplot tersebut, hubungan positif antara $Y_t$ dengan $Y_{t-3}$ masih terlihat meski melemah $(cor = 0.4610)$, mendekati nilai teoritis $\rho_3 = 0.3812$. Pola ini sesuai teori bahwa ACF proses AR meluruh secara perlahan (tidak langsung nol) seiring bertambahnya lag.

## Autokorelasi teoritis
```{r}
ARMAacf(ar = c(phi1, phi2), lag.max = 3)
```
# PROSES ARMA(2,2): theta1=0.4, theta2=0.6, phi1=0.5, phi2=0.2, n=300
```{r}
set.seed(1234)
n <- 300
wn <- rnorm(n)

phi1 <- 0.5
phi2 <- 0.2
theta1 <- 0.4
theta2 <- 0.6
```

## Pembangkitan manual
```{r}
arma22 <- wn[1:2]
for(i in 3:n){
  arma22[i] <- phi1*arma22[i-1] + phi2*arma22[i-2] +
               wn[i] + theta1*wn[i-1] + theta2*wn[i-2]
}
arma22
```

## Pembangkitan dengan arima.sim
```{r}
set.seed(1234)
arma22.sim <- arima.sim(list(order=c(2,0,2), ar=c(phi1,phi2), ma=c(theta1,theta2)), n=n)
arma22.sim
```

## Plot time series
```{r}
par(mfrow = c(1, 2))
ts.plot(arma22, main = "ARMA(2,2) Manual")
ts.plot(arma22.sim, main = "ARMA(2,2) arima.sim")
par(mfrow = c(1, 1))
```
**Interpretasi: **Berdasarkan plot time series, terlihat bahwa data ARMA(2,2) hasil pembangkitan manual maupun `arima.sim` berfluktuasi di sekitar rataan konstan tanpa tren, sehingga data tersebut stasioner dalam rataan.

## Plot ACF
```{r}
par(mfrow = c(1, 2))
acf(arma22, main = "ACF Manual")
acf(arma22.sim, main = "ACF arima.sim")
par(mfrow = c(1, 1))
```
**Interpretasi: **Berdasarkan plot ACF tersebut, terlihat bahwa ACF meluruh *(tails off)* secara eksponensial dan tidak terputus tegas pada lag tertentu, sebagaimana ciri khas proses campuran ARMA.

## Plot PACF
```{r}
par(mfrow = c(1, 2))
pacf(arma22, main = "PACF Manual")
pacf(arma22.sim, main = "PACF arima.sim")
par(mfrow = c(1, 1))
```
**Interpretasi: **Berdasarkan plot PACF tersebut, terlihat bahwa PACF juga cenderung *tails off* dengan pola bergelombang, tidak terputus tegas pada lag tertentu, sebagaimana ciri khas proses campuran ARMA.

## Plot EACF
```{r}
TSA::eacf(arma22)
TSA::eacf(arma22.sim)
```
**Interpretasi: **Berdasarkan pola segitiga nol pada plot EACF, segitiga nol mulai terbentuk pada ordo AR(2) dan MA(2), yang sesuai dengan model ARMA(2,2) yang dibangkitkan.

## Scatterplot Yt vs Yt-1
```{r}
yt   <- arma22[-1]
yt_1 <- arma22[-n]
plot(y = yt, x = yt_1, main = "Yt vs Yt-1 (ARMA22)")
cor(yt, yt_1)
```
**Interpretasi: **Berdasarkan scatterplot tersebut, terlihat bahwa terdapat hubungan positif yang kuat antara $Y_t$ dengan $Y_{t-1}$ $(cor = 0.8947)$, mendekati autokorelasi teoritis $\rho_1 = 0.8592$.

## Scatterplot Yt vs Yt-2
```{r}
yt2  <- arma22[-c(1,2)]
yt_2 <- arma22[-c(n-1, n)]
plot(y = yt2, x = yt_2, main = "Yt vs Yt-2 (ARMA22)")
cor(yt2, yt_2)
```
**Interpretasi: **Berdasarkan scatterplot tersebut, hubungan positif masih terlihat kuat antara $Y_t$ dengan $Y_{t-2}$ $(cor = 0.7882)$, mendekati nilai teoritis $\rho_2 = 0.7492$.

## Scatterplot Yt vs Yt-3
```{r}
yt3  <- arma22[-c(1,2,3)]
yt_3 <- arma22[-c(n-2, n-1, n)]
plot(y = yt3, x = yt_3, main = "Yt vs Yt-3 (ARMA22)")
cor(yt3, yt_3)
```
**Interpolasi: **Berdasarkan scatterplot tersebut, hubungan positif antara $Y_t$ dengan $Y_{t-3}$ masih terlihat meski mulai melemah $(cor = 0.6177)$, mendekati nilai teoritis $\rho_3 = 0.5464$. Pola ini sesuai teori bahwa ACF proses ARMA meluruh secara perlahan mengikuti komponen AR-nya, sama seperti pada proses AR(2) sebelumnya.

## Autokorelasi teoritis
```{r}
ARMAacf(ar = c(phi1, phi2), ma = c(theta1, theta2), lag.max = 3)
```

